【裁判字號】    96,簡上,72
【裁判日期】    970110
【裁判案由】    確認買賣關係不存在
【裁判全文】
臺灣臺南地方法院民事判決              96年度簡上字第72號
上  訴  人  乙○○
訴訟代理人  林士龍  律師
            彭大勇  律師
被上訴人    甲○○
訴訟代理人  許世烜  律師
上列當事人間請求拆屋還地事件，上訴人對於中華民國96年3月
29日本院新市簡易庭95年度新簡字第411號第一審判決提起上訴
，經本院於民國96年12月27日言詞辯論終結，判決如下：
    主  文
原判決廢棄。
被上訴人在第一審之訴駁回。
第一、二審訴訟費用新台幣伍仟伍佰貳拾伍元由被上訴人負擔。
    事  實
甲、上訴人方面：
一、聲明：求為判決：如主文所示。
二、陳述：除與原判決記載相同者，茲引用之外，補稱：
(一)、原審無非以上訴人所有之門牌號碼臺南縣永康市○○路198
    號即整編後之臺南縣永康市○○街392號建物（下稱系爭建
    物）之露台部分，侵及被上訴人所有坐落臺南縣永康市○○
    段1082-3地號土地（下稱系爭土地），而認上訴人應除去並
    返還土地云云。惟被上訴人之訴違反民法第148條之規定，
    應無理由：
  1.按「權利之行使，是否以損害他人為主要目的，應就權利人
    因權利行使所能取得之利益，與他人及國家社會因其權利行
    使所受之損失，比較衡量以定之。倘其權利之行使，自己所
    得利益極少而他人及國家社會所受之損失甚大者，非不得視
    為以損害他人為主要目的，此乃權利社會化之基本內涵所必
    然之解釋。」最高法院71年台上字第737號判例意旨參照。
    又民法第148條規定，「權利之行使，不得違反公共利益，
    或以損害他人為主要目的。行使權利，履行義務，應依誠實
    及信用方法。」本條所稱權利，包括物權，尤其是所有權在
    內，合先敘明。
  2.查被上訴人為訴外人鄭秀珠之外甥女，而鄭秀珠、林中禾夫
    婦原為北灣段1080、1081等地號土地及其上288建號建物與
    1085地號土地及其上289、290建號建物之所有權人，其職業
    為土地代書，深諳土地、強制執行方面之法規知識，系爭土
    地於民國94年1月15日過戶予被上訴人時，被上訴人僅22歲
    餘，衡情應無資力及專業知識購買，況被上訴人與系爭土地
    之關係除係登記名義人外，根本未提出任何使用計畫。且由
    稅務電子閘門財產所得調件明細表可知其任職之工作均在臺
    北市，因此其根本無購買系爭土地之動機，益證被上訴人只
    是林中禾為規避若土地登記在其名下將遭拍賣之危險所為之
    借名登記而已。再由系爭土地之買賣登記事宜均係林中禾及
    鄭秀珠代理，此有卷附系爭土地登記案資料可憑，且一般人
    對正在拍賣之不動產之鄰地，特別是供通行之土地者，應無
    購買意願。然系爭土地之買賣時間正值林中禾、鄭秀珠之土
    地、建物被法院拍賣期間，可見係林中禾二人主導系爭土地
    之買賣，其目的無非為阻擾有意願之人投標及若遭拍賣亦可
    阻擋拍定人之通行或開高價讓拍定人購買系爭土地。
  3.次查，被上訴人於94年1月15日購買系爭土地地目為「水」
    ，縱現在之分區使用為住宅區建築用地，惟該地屬畸零地，
    用途依法受到限制，無法建築或有效利用，且位於騎樓地面
    積極小，對被上訴人之利用價值極低，因此於73年間系爭建
    物建成後系爭土地只做通行之用，迄今已逾20年。
  4.系爭土地使用目的既受限制，本無轉讓價值，被上訴人卻於
    94年1月間，亦即在林中禾所有之北灣段1080、1081地號土
    地及288建號建物遭法院查封後，才向前手汪棉取得土地，
    可見係有意藉此阻擾拍賣或干擾拍定人通行之目的。
  5.被上訴人於94年購買系爭土地時知該地上空有露台仍購買之
    ，其後亦未對系爭建物原所有人即債務人林中禾提出拆屋還
    地訴訟，可見被上訴人同意該露台存在，且該建物之露台無
    妨害其所有權之行使。然95年4月上訴人拍賣取得上開建物
    後，被上訴人卻即於95年6月對上訴人提起本件訴訟，顯見
    被上訴人係特別針對上訴人興訴，揆諸上開判例意旨及民法
    第148條之規定，被上訴人此舉顯係以損害上訴人為主要目
    的。
  6.系爭建物之露台係在2樓之位置，存在多年，未妨害系爭土
    地所有權之行使，且系爭土地多年來作為通行之用，上訴人
    因法令、面積限制無法作其他利用，故其主張拆除系爭建物
    之露台，對被上訴人亦無利益可言，反而需耗費上訴人諸多
    金錢，以致權利失衡，因此被上訴人主張拆除，乃違反民法
    第148條及同法第773條後段「如他人之干涉，無礙其所有權
    之行使者，不得排除之。」之規定。
  7.又被上訴人於一審起訴時雖將林中禾列為先位之訴之被告，
    惟經查明甲○○為林中禾、鄭秀珠之外甥女，即知僅為障眼
    法，其目的係為阻擾拍賣之結果，此一併說明。
  8.末以，上訴人於本審準備程序表明願依土地公告現值2倍之
    價格，亦即較被上訴人名義購買土地登記案資料所載價金新
    臺幣（下同）33萬5,160元高出1倍之67萬餘元之代價，向被
    上訴人購買整筆土地，惟被上訴人代理人稱仍不願出售，益
    證被上訴人之目的僅為妨害上訴人使用系爭建物及所有之土
    地。
(二)、查系爭土地至遲自72年起即供作通行之用，此詳述如下：
  1.系爭土地係分割自於70年間之地號為臺南縣永康鄉○○段93
    3之6地號土地（地目水），權利人為被上訴人之前手汪棉等
    人。
  2.而上訴人乙○○所取得之北灣段1080、1081地號土地及系爭
    建物乃訴外人李郭蓮於72年建造，有使用執照可憑，而當時
    之基地地號為永康鄉○○段934之1、933之18地號及同段
    2146建號（門牌號碼為臺南縣永康鄉○○路198號）。
  3.李郭蓮於申請建照前即已取得汪棉等人同意其建築、通行大
    灣段933之6地號土地及在土地上蓋板橋之土地使用權同意書
    ，由此可證被上訴人所有之系爭土地依法令及舖設板橋之目
    的只能供作水利用地，及供通行之用，不得另作其他用途。
  4.再者，上訴人所有之房地則屬袋地地形，惟有通行被上訴人
    之系爭土地才能連接大安街，故被上訴人依民法第787條規
    定亦需容忍之。而林木禾等人以廢棄輪胎堆置在系爭土地及
    同段1083地號土地阻擾上訴人通行，現正由本院以96年度訴
    字第1284號案審理中。
(三)、綜上所述，被上訴人僅為林中禾購買系爭土地用以借名登記
    之名義人，實際權利人仍是林中禾。系爭露台既為林中禾夫
    婦建造多年，卻利用被上訴人名義提起拆除之訴，顯屬權利
    濫用之行為。況系爭土地有供通行之必要，且為畸零地，無
    法為建築，而系爭建物之露台在2樓部分，不妨害系爭土地
    所有權之行使，顯無拆除之必要，否則將影響隔鄰房屋結構
    ，原審判決未予明查，有廢棄之必要。
乙、被上訴人方面：
一、聲明：求為判決：駁回上訴。
二、陳述：除與原判決記載相同者，茲引用之外，補稱：
(一)、否認上訴人上訴之主張。上訴人向本院投標購買系爭建物，
    該屋占用被上訴人所有之系爭土地10.62平方公尺，經本院
    93年度執字第34883號事件之95年4月3日拍賣公告附表備註
    欄第六項：「編號3建物有占用到1082-3地號土地，占用面
    積為10.62平方公尺…占有使用法律關係不明，應買人應自
    行查證」詳載，供有意投標者知悉，上訴人明知系爭建物大
    門口之土地為被上訴人所有，且建物之一部分無權占用被上
    訴人之土地，仍因貪圖低價，投標購買，應自負一切法律上
    之風險，不能以任何理由對抗被上訴人所有權而主張不必拆
    除。
(二)、上訴人雖一再主張被上訴人是系爭土地之人頭…云云，業經
    被上訴人鄭重否認，且台灣銀行承辦人員暨證人丙○○針對
    其93年度執字34883號強制執行事件向本院所提出之94年10
    月11日民事陳報狀，亦陳述係「…推測債務人在94年購買土
    地不可能登記在自己名下…但是我並沒有開口問過他」、「
    我有聽人家說再加上自己的推測」，足見該陳報狀內容純為
    證人丙○○之片面猜測。又系爭土地之鄰地1083地號土地，
    為林中禾之妻鄭秀珠所購買，故證人丙○○表示意見應是針
    對1083地號土地，而非系爭土地。況鄭秀珠為本院93年度執
    字34883號強制執行事件之債務人，其縱為林中禾之人頭，
    債權人台灣銀行亦可對之聲請拍賣，何以當時臺灣銀行未請
    求法院一併拍賣該土地，僅臆測、爭執土地是林中禾以第三
    人名義購買，令人費解？關於上訴人主張系爭土地為林中禾
    以被上訴人名義購買乙事，除丙○○之證詞外，未有其他證
    據可資證明，此主張與事實不符，顯不足取。況「我國民法
    就不動產物權採登記要件主義，除法律另有規定外，不動產
    物權之有無，全依土地或建物登記簿登載之狀態為準。而依
    土地法所為之登記，縱使有登記無效、得撤銷之原因或錯誤
    之情形，在真正權利人依法訴請塗銷是項登記，回復其本人
    之權利，或地政機關更正登記之前，仍不失其效力」最高法
    院96年台上字第1125號民事判決可參。準此，上訴人所為系
    爭土地乃林中禾利用被上訴人名義購買之主張，除與真實不
    符外，法律上亦顯無理由。
(三)、系爭土地雖地目為「水」，但該水道早已廢止，現分區使用
    為「住宅區」，有永康市公所96年6月13日所都發字第09600
    021932號函可稽。足見上訴人以系爭土地地目為「水」，主
    張系爭土地無價值…云云，顯有誤會。法律應保護合法之權
    利行使，若上訴人自己違法，自無加以保護之必要。查上訴
    人系爭建物無權占用系爭土地部分，乃未經申請合法建築之
    違章增建露台，且為上訴人所明知，有本院93年度執字第34
    883號事件之95年4月3日拍賣公告附表備註欄第五項：「拍
    賣之建物，其中有增建部分，係未辦保存登記之建物，應買
    人應自行查證增建情形，拍定後就該增建部分，可否辦理第
    一次建物所有權登記，由拍定人向地政機關洽辦，與本院權
    責無關」等語可稽。本件無權占用系爭土地部分之建物，既
    係未合法申請之違章建物，本應依法拆除，況上訴人明知該
    建物無權占有被上訴人土地，上訴人自己之建物為違章（違
    法），卻對合法之所有權人主張權利濫用，殊難想像。
(四)、系爭土地之前手所有權人汪綿縱曾出具土地使用同意書供人
    建築，乃汪綿與房屋前手所有權人間之「使用借貸」關係，
    被上訴人非出具該同意書之人，上訴人亦無由繼受使用借貸
    關係，是上訴人以土地使用同意書對抗被上訴人行使所有權
    ，亦無理由。退萬步言，縱認系爭土地為騎樓地，但上訴人
    在騎樓地上之違章建築，不因基地為騎樓地而成合法建築，
    不能以土地是騎樓地對抗被上訴人之所有權行使。
(五)、綜上所述，上訴人所持理由，均不足取。況且，上訴人於原
    審已自承無權占有，同意拆除，事後又翻異，提起上訴，自
    應駁回其上訴。
丙、本院依職權向臺南縣政府調閱系爭建物建造執照及使用執照
    申請資料全卷，並依聲請調閱本院93年度執字第34883號民
    事執行卷、被上訴人財產所得資料，及向臺南縣永康市公所
    函詢系爭土地使用分區、排水溝設置情形，另向臺南縣永康
    地政事務所函調系爭土地所有權移轉登記申請文件，暨訊問
    證人丙○○。
    理  由
一、本件被上訴人起訴主張：坐落臺南縣永康市○○段1082之3
    地號土地，為被上訴人於94年1月26日向訴外人汪棉所購買
    。而上訴人經本院93年度執字第34883號強制執行事件拍賣
    程序所標買之同段288建號即門牌（整編後）臺南縣永康市
    ○○街392號建物，無權占有被上訴人所有之系爭土地10.62
    平方公尺，被上訴人自得本於所有權之作用，請求上訴人將
    越界部分拆除並交還土地予被上訴人。又法律應保護合法之
    權利行使，上訴人自己違法，自無加以保護之必要等情，爰
    本於民法第767條物上請求權之規定，求為命上訴人應將坐
    落系爭土地上如附圖所示面積10.62平方公尺之未保存登記
    建物拆除，並將土地交還被上訴人之判決。
二、上訴人則以：被上訴人僅為訴外人即本院93年度執字第3488
    3號強制執行事件債務人林中禾購買系爭土地用以借名登記
    之名義人，實際權利人仍是林中禾。系爭建物之露台在2樓
    ，為林中禾夫婦建造多年，卻利用被上訴人名義提起拆除之
    訴，顯屬權利濫用之行為。況系爭土地有供通行之必要，且
    為畸零地，無法為建築，而系爭建物之露台，不妨害被上訴
    人對系爭土地所有權之行使，顯無拆除之必要。因被上訴人
    行使物上請求權，係以損害上訴人為主要目的，違反民法第
    148條第1項及第773條後段之規定，不應准許等語，資為抗
    辯。
三、兩造不爭執之事實：
(一)、被上訴人本於買賣之登記原因，於94年1月26日向訴外人汪
    棉取得坐落臺南縣永康市○○段1082之3地號、地目水、面
    積17.64平方公尺之土地所有權。當時為被上訴人申辦系爭
    土地所有權移轉登記之代理人為訴外人林中禾、複代理人為
    訴外人鄭秀珠（林中禾、鄭秀珠二人為夫妻關係，鄭秀珠與
    被上訴人之母鄭美芳為姐妹關係）。
(二)、系爭土地原所有人汪棉，於後開建物申請建造執照時，曾出
    具土地使用權同意書，同意起造人使用通行部分土地面積。
(三)、系爭土地之使用分區為住宅區。另經臺南縣永康市公所96年
    8月13日函稱其排水溝為既有溝渠，年代久遠已無可考。而
    依該函所附照片顯示：目前排水溝係設在大安街道路路權線
    內，與既有排水溝位置相鄰。
(四)、上訴人經由本院拍賣程序標得債務人林中禾所有坐落臺南縣
    永康市○○段1080、1081地號土地上之288建號即門牌（整
    編後）臺南縣永康市○○街392號建物（含未保存登記建物
    全部，拍賣當時，2樓露臺已經存在）（本院93年度執字第
    34883號）。前開建物之未保存登記增建部分，無權占用系
    爭土地面積10.62平方公尺。
(五)、本院93年度執字第34883號拍賣公告上記載前開288號建物有
    占用到系爭土地。
(六)、上訴人表示願以系爭土地公告現值2倍（公告現值×2）之價
    格向被上訴人購買整筆土地，被上訴人不同意以此價格出售
    系爭土地與上訴人。
四、得心證之理由：
(一)、上訴人主張系爭土地為訴外人即本院93年度執字第34883號
    債務人林中禾借用被上訴人名義所購買云云，業經被上訴人
    所否認，並以前揭情詞置辯，則依民事訴訟法第277條前段
    之規定，自應由上訴人就其主張借名登記之事實，負舉證之
    責任。經查：
  1.上訴人前開主張，雖據提出本院93年度執字第34883號強制
    執行事件中債權人臺灣銀行向本院執行處提出之94年10月11
    日民事陳報狀記載：「座落永康市○○街392號佔用其土地
    （永康市○○段1082-3地號土地），經查已由本案債務人林
    中禾於民國94年1月向原土地所有人陳進發，以每坪8萬元，
    共計支出價金約新台幣42萬多元購買，適因債務人積欠債務
    甚多，故以第三人甲○○名義向地政事務所登記為北灣段10
    82-3地號土地之所有權人」為憑。惟訊之證人即台灣銀行承
    辦人員丙○○於本院審理中到庭證述：「（提示本院93年度
    執字第34883號由臺灣銀行於94年10月11日提出之民事陳報
    狀，該事件是否為你承辦的案件？）是的，當時我跟債務人
    的鄰居詢問，他說這些騎樓地都跟地主解決了，產權清楚沒
    有糾紛，因債務人於93年間所有財產被假扣押，故我推測債
    務人在94年購買土地不可能登記在自己名下，因此具狀陳報
    ，是以第三人名義登記」等語（見本院96年11月14日準備程
    序筆錄），足徵證人丙○○所提前開陳報狀之內容，僅係證
    人丙○○臆測之詞，並非證人依其親身見聞之經驗而為客觀
    之陳述，且其內容亦與卷附臺南縣永康市地政事務所網路申
    領異動索引（原審卷第67頁）及系爭土地登記申請書所附文
    件（本院卷第79至87頁）所示系爭土地原所有人為汪棉，非
    陳進發不符。是依上開民事陳報狀及證人丙○○之證言，並
    不足為有利於上訴人之事實認定。
  2.上訴人雖又主張被上訴人於94年1月15日向訴外人汪棉購買
    系爭土地時，依其專業知識、生活重心及年齡（22歲）等因
    素，被上訴人不可能購買系爭土地云云。惟查，要件事實之
    存在，雖非不能以業經證明之間接事實加以推認，但兩者間
    仍須具有因果關係存在者，始足當之。被上訴人之專業知識
    、生活重心及年齡等因素，與其是否購買系爭土地間，並無
    必然之關係。且觀之被上訴人之財產所得資料，被上訴人向
    訴外人汪棉購買系爭土地時，並非無資力之人，此有稅務電
    子閘門財產所得調件明細表在卷足憑，而被上訴人與系爭建
    物原所有人林中禾有親屬關係（被上訴人之母鄭美芳與林中
    禾之妻鄭秀珠為姐妹關係），系爭土地又與系爭建物坐落之
    基地相鄰，難謂依被上訴人之專業知識、生活重心及年齡等
    因素，被上訴人當然不可能購買系爭土地。是依上訴人主張
    之間接事實，亦不足以推認其與借名登記要件事實之因果關
    係存在。從而，上訴人主張系爭土地為訴外人即本院93年度
    執字第34883號債務人林中禾借用被上訴人名義所購買云云
    ，不足採信。
(二)、按所有人對於無權占有或侵奪其所有物者，得請求返還之。
    對於妨害其所有權者，得請求除去之。有妨害其所有權之虞
    者，得請求防止之。民法第767條固有明文規定。惟按權利
    之行使，不得違反公共利益，或以損害他人為主要目的。同
    法第148條第1項亦定有明文。由於權利社會化及相對化觀念
    之演進，權利存在之目的，不僅為保障個人利益，亦須維護
    社會公益，藉以促進社會整體和諧發展，增進國家社會全體
    之福祉利益。因之，權利人於法律限制內，固得自由行使其
    權利，惟若其權利之行使目的，並非以保護自己之利益為必
    要，而係以損害他人利益為主要目的者，則已逾越權利之本
    質及功能，自為法所不許。經查：
  1.上訴人經由本院拍賣程序標得債務人林中禾所有之系爭建物
    ，其未保存登記建物部分，無權占用被上訴人所有系爭土地
    如附圖所示10.62平方公尺，已如前述，則被上訴人本於民
    法第767條物上請求權之規定，提起本件拆屋交地之訴訟，
    雖非無據。
  2.惟斟酌系爭建物原始起造人於72年間申請建造執照時，系爭
    土地原所有人汪棉曾出具土地使用權同意書，同意起造人通
    行使用該部分土地面積。又據臺南縣永康市公所96年8月13
    日函稱其排水溝為既有溝渠，年代久遠已無可考，而依該函
    所附照片顯示：目前排水溝係設在大安街道路路權線內，與
    既有排水溝位置相鄰，此有臺南縣政府96年11月8日府工管
    字第0960220719號函附系爭建物建造執照申請資料及臺南縣
    永康市公所上開函足按，迄至被上訴人於94年1月間向訴外
    人汪棉購買系爭土地之前，系爭土地所有人均未有異動情形
    ，可見依系爭土地之坐落位置、使用現況（他土地之通行地
    ）、面積（17.64平方公尺）及經濟效用（地目水、使用分
    區住宅區，面積狹小之畸零地）而言，其市場交易性非高。
    再審之被上訴人於94年1月間向訴外人汪棉購買系爭土地時
    ，適為本院93年度執字第34883號強制執行事件拍賣原為債
    務人林中禾所有之系爭建物期間，且系爭建物之露臺等越界
    部分在原所有人即被上訴人之姨丈林中禾所有期間即已存在
    ，並非上訴人標得系爭建物後方為增建，而被上訴人以335,
    160元（公告現值1倍）購得系爭土地後，並未向債務人林中
    禾提起訴訟，主張行使物上請求權，卻於上訴人經由拍賣程
    序標買系爭建物後（上訴人於95年5月16日取得不動產權利
    移轉證書），旋即於95年6月2日提起本件拆屋交地之訴訟，
    有上開民事執行卷、本件起訴狀及臺南縣永康地政事務所96
    年8月10日所登記字第0960006682號函附土地登記申請書相
    關文件可稽，甚且於上訴人表示願以系爭土地公告現值2倍
    （公告現值×2）之價格向被上訴人購買整筆土地，積極對
    被上訴人為適度尊重之善意表示時，仍為被上訴人所拒，則
    依社會一般通念觀察上情，被上訴人權利之行使行為，難謂
    在主觀上未有以損害他人為主要目的之意思。
  3.次查，權利濫用禁止原則，於適用時除須注意權利人於行使
    權利時，於主觀上有無以損害他人為主要目的外，在客觀上
    尚須綜合權利人因權利行使所能取得之利益，與其權利之行
    使對於他人及社會國家整體可能造成之損失，比較衡量定之
    。倘其行使權利所得之利益極少，而他人及國家社會所受之
    損失甚大者，非不得視為以損害他人為主要目的，此乃權利
    社會化之基本內涵所必然之解釋（最高法院71年台上字第73
    7號判例足資參照）。又所謂以損害他人為主要目的，並非
    僅指專以損害他人為主要目的或僅指損人不利己而言，若自
    己行使權利之結果，自己雖不無利益，然對他人所造成之損
    害實甚於此，亦足當之。查本件上訴人經由本院拍賣程序標
    得債務人林中禾所有之系爭建物，其增建未保存登記2樓露
    臺部分與原有建築物已成為一體，因未具有使用上之獨立性
    而常助原有建築物之效用，性質上為原有建築物之附屬物，
    原有建築物之所有權因而擴張。而系爭原有建築物與其增建
    之未保存登記附屬物既已為一體，全部成為財產權之客體，
    當已具有一定之財產價值。反觀被上訴人於94年1月26日購
    買系爭土地取得權利之初，即已知悉系爭土地為17.64平方
    公尺之畸零地，難單獨供建築之用，且依該土地與周圍地之
    相鄰關係，亦須供他土地所有人通行之用，而於上訴人對其
    作適度尊重之善意表示時，仍堅持為權利之行使，在社會觀
    念上，於被上訴人未獲可利用價值與經濟利益前，對他人已
    造成甚此之損害。則被上訴人權利之行使行為，顯已悖離所
    有權之目的，並已逾越權利之本質。是以，客觀上綜合被上
    訴人因權利行使所能取得之利益甚微，惟將造成上訴人及社
    會整體經濟利益之重大損害，二者加以比較衡量後，應認被
    上訴人本於所有權之作用，訴請上訴人將如附圖所示面積
    10.62平方公尺之未保存登記建物拆除並交還土地，實已構
    成權利濫用，為法所不許。至於該未保存登記之增建物是否
    為違章建築，應由行政機關依相關法令認定之，於本件確定
    私權之民事訴訟上，尚無法以此理由推翻被上訴人權利之行
    使，係以損害他人為主要目的之認定。從而，被上訴人主張
    上訴人如附圖所示面積10.62平方公尺之未保存登記建物係
    屬違建，而無保護之必要云云，並不足採。
  4.再者，本院93年度執字第34883號強制執行事件之拍賣公告
    附表備註欄第5項及第6項固記載：「拍賣之建物，其中有增
    建部分，係未辦保存登記之建物，應買人應自行查證增建情
    形，拍定後就該增建部分，可否辦理第一次建物所有權登記
    ，由拍定人自行向地政機關洽辦，與本院權責無關」，「編
    號3建物有佔用到1082-3地號土地，佔用面積為10.62平方公
    尺…占有使用法律關係不明，應買人應自行查證」等語，有
    上開民事執行卷可稽，惟此項告知應買人執行標的現況之拍
    賣公告，僅係促使應買人知悉買賣交易風險，自行評估權利
    人行使權利之結果，並非謂應買人於得標後，如有權利人行
    使權利，構成權利濫用時，不得依法為權利濫用之惡意抗辯
    。因之，本院93年度執字第34883號強制執行事件拍賣公告
    前揭事項之記載，並無礙於法院對權利濫用，不受法律保護
    之審查。
  5.又按自認之客體為事實，認諾之客體為訴訟標的。故認諾係
    就他造權利主張之承認，而與自認為事實上主張不同。被告
    於言詞辯論時為訴訟標的之認諾者，依民事訴訟法第384條
    之規定，雖應本於其認諾為被告敗訴之判決，但認諾不得附
    有條件，附有條件之認諾，不生同條所定之效力（最高法院
    32年上字第4784號判例足資參照）。查本件上訴人於原審對
    本院93年度執字第34883號測量結果，陳稱：就測量結果越
    界部分拆除，但應由被上訴人拆除並負擔拆除費用等語（原
    審卷第50頁），固堪認上訴人就其所有之系爭建物越界占有
    系爭土地之不利於己之事實，為自認之表示；惟其就越界部
    分拆除，但應由被上訴人拆除並負擔拆除費用之表示，乃係
    針對被上訴人關於本件拆除建物之訴訟標的之主張為承認，
    應屬認諾，而與對他造主張不利於己之事實為承認之自認有
    別。揆諸前揭判例意旨，本件上訴人之認諾附有應由被上訴
    人拆除並負擔拆除費用之條件，不生民事訴訟法第384條所
    定之效力。是故，被上訴人主張上訴人於原審自承無權占有
    ，同意拆除，已生自認效力，拆除費用如何負擔，不影響該
    效力，上訴人事後翻供，提起上訴，不應准許云云，難謂有
    據。
  6.從而，被上訴人於94年1月間向訴外人汪棉購買系爭土地時
    ，適為本院93年度執字第34883號強制執行事件拍賣原為債
    務人林中禾所有之系爭建物期間，又系爭建物之露臺等越界
    部分在原所有人即被上訴人之姨丈林中禾所有期間即已存在
    ，並非上訴人標買系爭建物後方為增建。被上訴人自訴外人
    汪棉受讓系爭土地時，已得知悉系爭建物之未保存登記建物
    有越界占有情事，惟其未向債務人林中禾提起訴訟，主張行
    使物上請求權，卻於上訴人經由拍賣程序標得系爭建物後，
    旋即於95年6月2日提起本件拆屋交地之訴訟，務使該占有之
    增建物拆除以損其價值，難謂非屬權利濫用。上訴人執以抗
    辯：被上訴人本於所有權而行使物上請求權，係以損害上訴
    人為主要目的，違反民法第148條第1項之規定等語，要屬可
    信。上訴人雖又以：被上訴人物上請求權之行使，亦與民法
    第773條後段「如他人之干涉，無礙其所有權之行使者，不
    得排除之」之規定有違等語置辯，惟被上訴人權利之行使，
    既經本院審認構成權利濫用，不受法律之保護，則上訴人之
    訴訟目的已達，本院自毋庸再予審究有無民法第773條後段
    規定之事由，附此敘明。
(三)、綜上所述，被上訴人主張上訴人所有如附圖所示面積10.62
    平方公尺之未保存登記建物，無權占有系爭土地等情，固非
    無據。惟上訴人抗辯：被上訴人係以損害上訴人為主要目的
    ，而訴請上訴人拆除系爭建物無權占用系爭土地部分，被上
    訴人權利之行使，構成權利濫用等語，為足採信。從而，被
    上訴人本於物上請求權之法律關係，請求上訴人應將坐落系
    爭土地上如附圖所示面積10.62平方公尺之未保存登記建物
    拆除，並將土地交還被上訴人，為無理由，不應准許。原審
    判命上訴人應將該越界建物部分拆除並交還土地予被上訴人
    ，及依職權為假執行之宣告，容有未洽。上訴意旨指摘原判
    決不當，求予廢棄改判，為有理由，自應由本院予以廢棄改
    判，如主文第2項所示。
(四)、本件事證已臻明確，兩造其餘攻擊、防禦方法及提出未援用
    之證據，經斟酌後認不影響判決基礎，無逐一論述必要，併
    此敘明。
五、末按訴訟費用，由敗訴之當事人負擔。法院為終局判決時，
    應依職權為訴訟費用之裁判。上級法院廢棄下級法院之判決
    ，而就該事件為裁判或變更下級法院之判決者，應為訴訟總
    費用之裁判；受發回或發交之法院為終局之判決者亦同。民
    事訴訟法第78條及第87條分別定有明文。本件訴訟總費用為
    第一審裁判費2,210元、第二審裁判費3,315元，合計為5,52
    5元，本院爰依職權確定上開訴訟費用應由敗訴之被上訴人
    負擔。
六、據上論結，本件上訴為有理由，依民事訴訟法第436條之1第
    3項、第450條、第78條、第87條，判決如主文。
中    華    民    國    97    年    1    月    10     日
                  民事第三庭    審判長法  官  蔡美美
                                      法  官  廖建彥
                                      法  官  張季芬
以上正本證明與原本無異。
本判決不得上訴。
中    華    民    國    97    年    1    月    10     日
                                      書記官  顏惠華


司法院資訊處製作；財團法人民間司法改革基金會備份。
